【裁判字號】    93,訴,584
【裁判日期】    950320
【裁判案由】    返還價金
【裁判全文】
.臺灣臺中地方法院民事判決  93年度訴字第584號
原      告  丁○○
訴訟代理人  吳文虎    律師
複代理人    庚○○
複代理人    己○○
被      告  甲○○
訴訟代理人  朱俊雄    律師
            劉  嵐    律師
當事人間返還價金事件，本院於95年3月6日言詞辯論終結，判決
如下：
    主    文
原告之訴及假執行之聲請均駁回。
訴訟費用由原告負擔。
    事實及理由
一、原告方面：
  (一)原告於民國（下同）69年9月10日，在原告之婆婆樊夢燕女
    士建議下，與被告（即樊夢燕之女）合買坐落台中縣太平市
    ○○路中南南巷8弄10號之房地（以下簡稱系爭房地）乙處
    ，雙方訂有「合買房地產契約定書」（以下簡稱合買契約）
    ，由被告之代理人樊夢燕代理原告簽名及蓋章，兩造約定：
    合買系爭房地，二人之權利義務相等，房地總價及其他應繳
    稅平均分擔各無異議；房地於建築商交割後管理權由樊夢燕
    總理租、售，產權人不得持反對意見，所得租金或售價兩產
    權人各得一半。系爭房地建築完成後並以被告名義向地政機
    關為所有權人登記，惟近日原告發現被告早於78年8月30日
    未經原告同意將系爭房地以新台幣（下同）2,100,000元出
    賣他人，並將賣得之價款全部侵占，經原告以93年2月4日函
    催，被告仍不返還賣得價金之半數1,050,000元。按依契約
    原告應得系爭房地出售所得價金之一半，又無法律上原因而
    受有利益，致他人受損害者，應返還其利益，民法第179條
    訂有明文，爰依兩造所定合買契約及不當得利之法律關係提
    起本訴。並聲明求為判決：被告應給付原告1,050,000元及
    自78年8月30日起至清償日止按年息百分之五計算之利息；
    訴訟費用由被告負擔；原告願供擔保請准宣告假執行。
  (二)對被告抗辯之陳述：
  1.按稱信託者，謂委託人將財產權移轉信託或為其他處分，使
    受託人依信託本旨，為受益人之利益或為特定之目的，管理
    或處分信託財產之關係；除法律另有規定外，應以契約或遺
    囑為之；以應登記或註冊之財產權為信託者，非經信託登記
    ，不得對抗第三人，信託法第1條、第2條、第4條訂有明文
    。被告辯稱系爭房地為樊夢燕所購買，被告僅為信託登記名
    義人，自應提出信託契約或遺囑以資證明，且被告主張之情
    形乃屬以應登記之財產權為信託者，非經信託登記，自不得
    對抗第三人即原告，是被告抗辯之信託關係存在自不足採。
  2.按私文書經本人或其代理人簽名、蓋章或按指印者，推定為
    真正，民事訴訟法第358條訂有明文，原告已提出合買契約
    為證明，且被告於鈞院93年5月19日言詞辯論時自認合買契
    約上之被告之印文為真正，且該印文與78年間被告出賣系爭
    房地予訴外人丙○○，二人所訂之不動產買賣契約書上被告
    之印文相符，並經法務部調查局鑑定二者印文形體相疊合，
    足證合買契約上被告之印文為真正，即可推定此私文書為真
    正，被告否認合買契約上之簽名及印文之真正，自應由被告
    負舉證責任。
  3.按代理人於代理權限內，以本人名義所為之意思表示，直接
    對本人發生效力，民法第103條定有明文。被告已自認整個
    買賣系爭房地之過程，同意由其母親樊夢燕以被告名義訂定
    契約及為買賣行為，故實際上因系爭房地買賣所生之法律關
    係，其效果皆對被告本人發生效力。退步言之，知他人表示
    為其代理人而不為反對之表示者，對於第三人應負授權人之
    責任，民法第169條亦有明文，被告雖否認原告提出之合買
    契約、繳款明細表、收據上簽名及蓋章之真正，然上述書證
    上皆有被告之簽名、蓋章及樊夢之簽章，且房屋預定買賣契
    約書、房屋移交證明書、土地所有權狀、建築改良物所有權
    狀等皆以被告之名義簽訂及登記，顯可知被告並不為反對之
    表示，並因此對原告須負授權人之責任，即認定系爭房地為
    原告與被告所合資購買，對於原告自須依合買契約負契約責
    任。
  4.按不動產物權以登記為公示方法，查被告原為該係爭房地之
    登記名義人，以其名義出賣並移轉登記與第三人之行為，即
    屬民法第765條規定之所有人處分其所有物之情形，則該處
    分行為所得之利益即為名義上之所有人取得乃屬當然，非如
    被告所辯其無資力購買系爭房地，即不能於出賣後取得價金
    。嗣後出賣系爭房地於78年間與證人丙○○簽訂之不動產買
    賣契約書亦以被告為出賣人，證人丙○○並到庭證稱係由樊
    夢燕與被告到場簽約，由樊夢燕代表談判，被告本人親自簽
    名並親自簽收於該契約書上，證人並有核對身分證資料無違
    ，可證被告實為與證人丙○○買賣並收受價金受有利益之人
    。被告否認系爭房地為其實際購買並出賣與第三人取得價金
    ，應由被告負舉證責任。
二、被告方面：
  (一)系爭房地係被告之母樊夢燕所購，非被告與原告合資購買，
    被告之母購入系爭房地後，信託以被告名義登記，被告僅係
    信託登記名義人，系爭房地買賣事宜皆為被告之母所為，被
    告實不知情。
  (二)系爭房地之合買契約、房屋預定買賣契約書、房屋移交證明
    書、繳款明細表及收據上之簽名、蓋章均非被告所為，亦非
    被告之印章及印文，被告否認其真正，應由原告負形式上及
    實質上之舉證責任。鈞院93年5月19日言詞辯論筆錄第3頁第
    7 行起所載，與被告真意有出入，被告當時陳述之原意乃指
    被告有同意母親代刻乙枚印章，用作處理系爭信託在被告名
    下房屋之買進賣出用，但非合買契約上之印章，另93年6月
    14 日之言詞辯論筆錄第2頁即詳載原告同意母親代刻之印章
    係向建設公司買進系爭房屋當時之印章，即使用於房屋買賣
    契約書上之印文，該印章與合買契約上之被告姓名之印文不
    同。退萬步言，僅能視為被告93年5月19日庭訊之陳述與被
    告其他陳述有矛盾，並非自認，再退萬步言，即或被視同自
    認，因合買契約與房屋買賣契約上被告之印文確有不同，依
    民事訴訟法第197條第3項被告則主張撤銷此自認。
  (三)被告自民國69年9月起，即就讀當時之私立實踐家政 (經濟)
    專科學校 (現為實踐大學)會計統計科日間部，至72年6月始
    畢業，系爭房屋於69年購買當時，被告為全職學生，並寄宿
    學校宿舍，生活費用全賴父母供給，且被告自實踐專科學校
    畢業后，自74年11月份起，始有第一份正式工作，起薪為
    7,200元正，被告何有資力購買系爭房屋，是證系爭房屋確
    為母親生前藉被告名義所買。
  (四)被告一再抗辯於系爭房屋信託目的範圍內，始授權母親樊夢
    燕以被告名義為買進、賣出系爭房屋，縱原告出提出之合買
    契約為真正，惟原告自承，有關買進系爭房屋均直接與樊夢
    燕交涉，相關金錢交付亦與樊夢燕為之，諸多合約，亦均由
    樊夢燕處理，再原告對被告於69年系爭房地購入時，為專職
    學生，並無收入乙節，亦知之甚詳，則原告對系爭房屋之真
    正所有權人實為樊夢燕，不得諉為不知，參酌隱名代理之理
    ，縱合買契約為真正，該合買契約之真正當事人亦應為樊夢
    燕與原告，原告以被告為合買契約之當事人，自有所誤。並
    聲明求為判決駁回原告之訴。
  (五)合買契約上之印文與78年間出賣系爭房地與訴外人丙○○簽
    訂之不動產買賣契約上被告之印文並非同一，法務部調查局
    鑑定意見雖以二印文重疊比對形體相疊合，惟認為是否出於
    同一印章，需有印章實物採樣分析比對方能確認，即該鑑定
    結果亦未確認二印文相同。原告就其提出之合買契約始終未
    能證明屬實，亦未能證明有出資之事實，其請求自屬無據。
    並聲明求為判決：駁回原告之訴。
三、兩造不爭執之事實：
    系爭房地於70年以被告名義登記為所有權人，於78年8月30
    日以買賣為原因移轉予訴外人戊○○。
四、法院之判斷：
  (一)按當事人主張有利於己之事實者，就其事實有舉證之責任；
    民事訴訟如係由原告主張權利者，應先由原告負舉證之責，
    若原告先不能舉證，以證實自己主張之事實為真實，則被告
    就其抗辯事實即令不能舉證，或其所舉證據尚有疵累，亦應
    駁回原告之請求，民事訴訟法第277條前段、最高法院17年
    上字第917號判例著有明文。本件原告主張兩造就系爭房地
    共同出資買受並訂有合買契約，被告則否認該事實，是就原
    告主張此有利之事實，依舉證責任分配之原則，自應由原告
    負舉證之責。又民事訴訟中當事人應負舉證責任之程度，為
    於言詞辯論終結時，依其提出之證據總和，是否已達「證據
    之優勢」，足使法院取得蓋然性之心證，即法院依當事人提
    出之各項證據，其證明價值之總和，如能使法院獲得極強的
    心證，其心證之傾向如為積極的確實心證，則待證事實，將
    可受肯定之判斷，如心證之傾向為消極的確實心證，則應受
    否定之判斷，如當事人之舉證，其證據價值之總和未能使法
    院獲致積極的確實心證，僅能使法院獲得微弱心證以下的心
    證，亦應予以否定，認為當事人未盡其舉證之責任。
  (二)次按文書之證據力，有形式上證據力與實質上證據力之分。
    前者係指真正之文書即文書係由名義人作成而言；後者則為
    文書所記載之內容，有證明應證事實之價值，足供法院作為
    判斷之依據而言。必有形式上證據力之文書，始有證據價值
    可言。文書之實質上證據力，固由法院根據經驗法則，依自
    由心證判斷之。但形式上證據力，則因其為私文書或公文書
    而應分別依民事訴訟法第357條、第358條或第355條規定決
    之。本件原告主張兩造訂有合買契約，並提出合買契約書乙
    件為證，被告則否認合買契約之真正，亦否認其上被告簽名
    、蓋章之真正，惟查：
  1.按當事人主張之事實，經他造於準備書狀內或言詞辯論時或
    在受命法官、受託法官前自認者，無庸舉證。自認之撤銷，
    除別有規定外，以自認人能證明與事實不符或經他造同意者
    ，始得為之，民事訴訟法第279條第1項、第3項定有明文。
  2.有關原告提出之合買契約書上蓋用被告「甲○○」印文之印
    章是否真正乙事，被告本人於本院93年5月19日言詞辯論時
    即陳稱：「（法官提示合買房地產約定書，有無在上面簽名
    蓋章？）上面的簽名不是我簽的，章也不是我蓋的，章是我
    母親刻的，我也同意她刻這個章。」等語，被告嗣雖否認自
    認合買契約上之印章為真正，並辯稱筆錄記載與其真意不符
    ，且其係誤認為法官訊問係指房屋預定買賣契約云云，惟經
    本院依被告聲請勘驗當日庭訊錄音之光碟，勘驗結果為：「
    （法官：提示合買房地產契約定書原件，上面有你的簽名蓋
    章，你回想一下有無在上面簽名蓋章？）上面的簽名不是我
    簽的，章也不是我蓋的，章是我母親刻的。」、「（法官：
    印章是否你授權你母親刻的？）因為我母親要買房子，我同
    意她刻我的印章。」等語，有勘驗筆錄在卷可憑。依本院勘
    驗之結果，法官係先提示合買契約，並訊問被告該契約書上
    之簽名、蓋章之事項，被告既然審閱法官提示之合買契約而
    為回答，其回答自係針對
    法官訊問之合買契約，應無誤認之可能，應認為被告已就使
    用於合買契約上被告印章之真正為自認。
  3.被告雖辯稱筆錄記載與其真意不符，及其係誤認法官訊問內
    容，並主張撤銷該自認，惟當日筆錄之記載並違失，且被告
    於法官提示合買契約後所為之回答，應無誤認法官訊問內容
    之可能，已如前述，被告復未能舉證證明其自認與事實不符
    ，或得原告之同意，被告主張撤銷自認，自屬無據。
  4.另經本院依職權將合買契約書及被告自認真正之78年間與訴
    外人丙○○訂立之不動產買賣契約書送請法務部調查局鑑定
    其上蓋用之被告印文是否相符，鑑定結果以：甲類印文（即
    合買契約訂定合約人欄「甲○○」之印文）與乙類印文（即
    不動產買賣契約書上「甲○○」印文）經重疊比對兩者形體
    相疊合，惟是否出於同一印章，需有蓋出不爭執印文之「甲○○」印章實物，經採樣分析並行特徵比對後，方能確認，
    有該局95年2月6日鑑定調科貳字第09500038910號鑑定通知
    書可稽，雖兩造無法提出印章實物供採樣比對，惟其鑑定結
    果仍可供作本院認定之參考。
  5.依前述，被告於言詞辯論時已自認使用於合買契約上之印章
    係被告同意其母親所代刻，即自認印章為真正，復經鑑定認
    為該印文與被告自認真正之不動產買賣契約書上之印文形體
    相疊合，是以原告提出之蓋用於合買契約書上被告「甲○○
    」之印章係屬真正乙事應堪認定。
  6.按私文書經本人或其代理人簽名、蓋章或按指印或有法院或
    公證人之認證者，推定為真正，民事訴訟法第358條第1項定
    有明文，系爭合買契約上使用之被告印章既屬真正，被告雖
    否認為其本人或代理人所蓋章，惟於本件審理中既未能舉證
    證明之，該合買契約自應依法推定為真正。
  (三)原告提出之合買契約已具形式上證據力，有如前述，惟被告
    復否認其實質上之證據力，則就合買契約之實質真正，仍應
    由原告就其實質真正負舉證責任，即原告仍應舉證證明合買
    契約之內容，即兩造確有共同出資購買系爭房地，權利、義
    務相等並將系爭房地交由樊夢燕管理，所得租金或售價各得
    一半之意思表示合致之事實。惟經本院調查兩造提出之各項
    證據後，基於下述理由認為原告之舉證僅能使法院獲致極薄
    弱之心證，未能經由其證據價值之總合，獲得蓋然性之心證
    並肯定原告主張之事實為真正：
  1.原告雖提出合買契約為證，然就合買契約上被告之簽名、蓋
    章係何人所為，被告本人是否在場等事項，原告前後數次之
    供述不一。原告於本院93年4月19日言詞辯論時供稱：簽名
    是甲○○的母親簽的，約定書上的章是甲○○本人蓋的。即
    主張被告本人於訂立合買契約時在場；同年5月19日言詞辯
    論時原告則供稱無法定被告是否在場；同年8月9日言詞辯論
    時原告訴訟代理人復主張合買契約上之簽名是被告之筆跡；
    94年5月23日言詞辯論時原告又供稱簽合買契約時被告本人
    在場，由樊夢燕幫被告簽名及蓋章等語。則簽立該合買契約
    時，被告本人是否在場，如在場，契約上之簽名、蓋章是何
    人所為，原告竟為前後截然不同之供述，且如被告本人在場
    ，何以未由被告本人親自簽名、蓋章，而需由樊夢燕代被告
    簽名、蓋章，容有可疑。
  2.本件以被告名義購買系爭房地，係於69年5月24日與訴外人
    東峰建設有限公司簽訂房屋預定買賣契約書，而合買契約上
    記載之訂約日期為同年9月10日，二者僅相隔數月，惟依卷
    附之房屋預定買賣契約書及合買契約書所示，二份契約上被
    告之印文並不相符，按授權他人為一定之法律行為，如有使
    用印章之必要，並同時授權他人代刻印章，雖無限制代刻之
    數量，惟依一般常情判斷，如無遺失或其他無法使用之情形
    ，刻製一枚應已足供使用，並無刻製多枚之必要。使用於69
    年5月24日房屋預定買賣契約書上之被告印章，依原告另提
    出之繳款明細表所示，原告主張69年9月5日給付20,000元，
    並經被告及樊夢燕蓋章，所使用之被告印章，與預定房屋買
    賣契約書上之印章核屬相符，其後多筆付款，亦均蓋用該枚
    印章，即於訂立合買契約之同時，原由樊夢燕代被告刻製並
    使用以簽立房屋預定買賣契約書之印章並未遺失或有何不能
    使用之情形，則何以69年9月10日簽立合買契約時，竟未使
    用該枚印章，而係使用嗣後於78年間出賣系爭房地訂立不動
    產買賣契約時使用之印章，且於原告主張合買系爭房地階段
    所提出之各項書證，均係使用蓋用於房屋預定買賣契約書上
    之印章，僅合買契約係使用不同印章，則使用於合買契約之
    印章是否於69年間即已存在，亦非無疑。
  3.依合買契約之內容記載，兩造應共同出資購買系爭房地，原
    告固提出繳款明細及收據為證，惟亦據被告所否認，依該繳
    款明細及收據所示，僅有日期、金額及被告與樊夢燕之蓋章
    ，並無任何可證明係原告出資之記載，且依原告之主張係於
    系爭房地各分期款應繳日期前，即提出資金交給樊夢燕，由
    樊夢燕或原告蓋章後，再將款項繳付建設公司等語，即原告
    主張係原告付款在先，被告或樊夢燕繳款給建設公司在後，
    則於各該期原告付款時，繳款明細表上建設公司經收人簽章
    欄之簽章及備註欄蓋用之「如數收訖」章，自應為空白，惟
    原告提出之繳款明細表建設公司收款之欄位均屬影印，且由
    第一期至公司特惠無息貸款第五期之經收紀錄欄、經收人簽
    章欄、備註欄內，均已為記載，並於欄位下方始有手寫之繳
    款日期、金額及蓋章，業經本院於93年5月19日當庭勘驗無
    誤，足證手寫文字部分，係在影印後書寫，且其書寫時間必
    然在影印部分最後一次繳款日（即70年7月23日）之後，並
    非如原告所述，於各期付款後即由樊夢燕及被告簽章，該繳
    款明細顯然係事後始為製作，其真實性自有可議。原告雖舉
    乙○○為證據方法，證人乙○○證稱有親見原告交付款項予
    樊夢燕等語，惟證人乙○○為原告之配偶，所述不免偏頗原
    告之虞，且證人乙○○並證稱原告交付款項時，有看到原告
    拿一張紙給樊夢燕蓋章，有看過繳款明細表一次等語，其所
    證樊夢燕於繳款明細表上蓋章之過程，與前述繳款明細表實
    際上為事後製作之過程不符，所證自無從採納。則原告提出
    之繳款明細表、收據及所舉證人乙○○均無法證明原告有出
    資之事實，原告於審理中復自承無法提出有實際上出資之證
    明，其主張共同出資乙事，即難採信。
  4.又依合買契約第二點約定系爭房地由樊夢燕總理租、售，所
    得租金或售價兩產權人各得一半等語，系爭房地係於78年間
    出賣予訴外人丙○○，並於同年9月21日完成移轉登記，惟
    原告於提起本件訴訟前均未曾對被告或樊夢燕主張取得價金
    之一半，迨樊夢燕過世後，始提起本件訴訟，顯有可議。縱
    依原告主張係起訴前始知悉出賣系爭房屋之事，然系爭買房
    地買受起迄至出賣時止，原告均未取得合買契約所約定之一
    半租金，業據證人乙○○證稱原告知悉房子有出租，但收租
    都是樊夢燕去收，沒有看過母親付錢給原告等語在卷，原告
    既然知悉系爭房地出租之事實，依合買契約，原告自應取得
    租金之半數，何以亦未要求樊夢燕或被告依約履行，即被告
    方面固未依約履行，原告方面亦無任何依所訂合買契約內容
    履行之實際行動，則兩造間是否確實有合買契約內容所示之
    合意，實難遽為肯認。
  5.綜上，本件原告舉出之證據，對待證事實即兩造於69年9月
    10日合意共同出資購買系爭房地，兩造權利、義務各半之事
    實，至多亦僅足使本院產生微弱之心證，尚不足達蓋然之確
    實心證程度，自應認為原告仍未能盡其舉證之責，而應受不
    利之認定。從而，原告依合買契約及不當得利之法律關係，
    請求被告返還價金，為無理由，應予駁回。其假執行之聲請
    亦失其附麗，應併予駁回。
五、本件判決之基礎已為明確，兩造其餘主張、抗辯及舉證，均
    與判決結果無涉，爰不一一論駁，附此敘明。
六、訴訟費用負擔之依據：民事訴訟法第78條。
中    華    民    國    95    年    3    月    20    日
                  民事第三庭  法  官  陳文爵
正本係照原本作成。
如對本判決上訴，須於判決送達後20日內向本院提出上訴狀。
中    華    民    國    95    年    3    月    22    日
                              書記官  王美珍


司法院資訊處製作；財團法人民間司法改革基金會備份。
